臺灣臺中地方法院刑事判決　　　　　　　100年度訴字第419號
公　訴　人　臺灣臺中地方法院檢察署檢察官
被　　　告　廖繼章
上列被告因偽造文書等案件，經檢察官提起公訴（99年度偵字第
28005號），被告於本院審理時就犯罪事實為有罪之陳述，由本
院裁定以簡式審判程序判決如下：
    主    文
廖繼章共同連續犯行使偽造私文書罪，處有期徒刑月，如易科
罰金，以銀元參佰元即新台幣玖佰元折算壹日；減為有期徒刑壹
月又拾伍日，如易科罰金，以銀元參佰元即新台幣玖佰元折算壹
日。附表所示偽造之「廖繼棠」署名共貳枚，均沒收。
    犯罪事實及理由
一、犯罪事實：
    廖繼章與廖繼棠為兄弟，因渠等父親廖德洋（已於民國99年
    2月間死亡）唯恐長子廖繼棠因賭博而出售其名下門牌號碼
    臺中市○○區○○里○○路○段127號建物所在土地，廖繼章
    、廖德洋明知廖德洋對廖繼棠並無債權而有設定抵押權之需
    要，且未經廖繼棠之同意或授權渠等二人前往戶政機關辦理
    印鑑證明申請及地政機關辦理抵押權設定登記之相關事宜，
    詎廖繼章與廖德洋竟共同基於行使偽造私文書之概括犯意聯
    絡及明知為不實事項而使公務員登載於所職掌公文書之犯意
    聯絡：
(一)於94年11月3日，廖德洋利用與廖繼棠同住之機會，取用廖
    繼棠之印鑑章，再由廖繼章載往臺中市北屯區戶政事務所，
    先由廖德洋在附表編號1之文件，連續盜蓋前揭「廖繼棠」
    印鑑章2次，形成如附表編號1所示之印文2枚，並由廖繼章
    在上開文件上偽簽如附表編號1所示之「廖繼棠」署名1枚，
    以此方式冒用廖繼棠之身分，偽造其請領印鑑證明之私文書
    ，兩人再一同持附表編號1偽造之私文書，交付不知情之戶
    政機關人員而行使，致使該承辦公務員陷於錯誤，核發「臺
    灣省臺中市北屯區戶政事務所印鑑證明」2份，足以生損害
    於戶政機關對於請領印鑑證明事務管理之正確性及廖繼棠之
    權益。
(二)於94年11月4日，由廖德洋攜帶前揭廖繼棠所有之印鑑章、
    身分證影本、土地權狀及上開印鑑證明1份，由廖繼章載往
    臺中市中正地政事務所辦理抵押權設定登記事宜，由廖德洋
    在提出之廖繼棠身分證影本2份上，連續盜蓋「廖繼棠」印
    鑑章，分別形成印文2枚、1枚，再在附表編號2至5所示之私
    文書上盜蓋前揭「廖繼棠」印鑑章，而在其上分別形成如附
    表編號2至5所示之印文，並由廖繼章在附表編號3所示之文
    件上偽簽「廖繼棠」署名，復一同持上開廖繼棠身分證影本
    及附表編號2至5之偽造私文書，向不知情地政事務所承辦人
    員行使，以辦理將上開土地設定第一順位抵押權新臺幣（下
    同）500萬元予廖德洋，致使無實質審查權限之上開地政事
    務所承辦人員陷於錯誤，將上開不實設定抵押權事項登載於
    職務上所掌之土地登記簿冊上，足生損害於廖繼棠之權益及
    地政機關對地籍資料管理之正確性。嗣於99年2月間廖德洋
    往生後，因被繼承人廖德洋之繼承事件，廖繼章與廖繼棠兄
    弟間有所民事糾紛，廖繼棠前往地政機關查詢確認，始悉上
    情。
二、被告廖繼章所犯係死刑、無期徒刑、最輕本刑為3年以上有
    期徒刑以外之罪，被告於準備程序中就被訴事實為有罪之陳
    述，經告知簡式審判程序之旨，並聽取公訴人及被告之意見
    後，本院依刑事訴訟法第273條之1第1項規定，裁定進行簡
    式審判程序，且依同法第273條之2、第159條第2項之規定，
    不適用傳聞法則有關限制證據能力之相關規定，合先敘明。
三、認定上開犯罪事實之證據：
(一)被告廖繼章於偵查中及本院審理時之自白。
(二)告訴人廖繼棠於偵查中及本院審理時之指述。
(三)證人廖秉豐於偵查中之證述。
(四)附表編號1至6所示之偽造私文書、廖繼棠身分證影本2份、
    臺灣省臺中市北屯區戶政事務所印鑑證明（偵卷第9頁至第
    21頁）
四、論罪科刑：
(一)被告犯罪後，刑法業於94年2月2日修正公布，於95年7月1日
    施行。按行為後法律有變更者，適用行為時之法律，但行為
    後之法律有利於行為人者，適用最有利於行為人之法律，現
    行刑法第2條第1項訂有明文。此條規定乃與刑法第1條罪刑
    法定主義契合，而貫徹法律禁止溯及既往原則，係規範行為
    後法律變更所生新舊法律比較適用之準據法，是刑法第2條
    本身雖經修正，但刑法第2條既屬適用法律之準據法，本身
    尚無比較新舊法之問題，應一律適用裁判時之現行刑法第2
    條規定以決定適用之刑罰法律，先予辨明。又以本次刑法修
    正之比較新舊法，應就罪刑有關之共犯、未遂犯、想像競合
    犯、牽連犯、連續犯、結合犯，以及累犯加重、自首減輕暨
    其他法定加減原因(如身分加減)與加減例等一切情形，本於
    統一性及整體性原則，綜其全部罪刑之結果而為比較(最高
    法院95年度第8次刑事庭會議關於刑法94年修正施行後之法
    律比較適用決議參照)。
    茲就被告上開罪刑涉及法律變更之部分，比較新、舊法如下
    ：
    1.有關罰金刑部分：刑法第33條第5款關於罰金刑之規定，
      由「罰金：銀元1元以上」，修正為「罰金：新臺幣1,000
      元以上，以百元計算之」，本案關於罰金刑部分，經比較
      新、舊法結果，修正後刑法第33條第5款所定罰金之最低
      數額，較之修正前提高，自應適用被告2人行為時法即修
      正前刑法第33條第5款之規定定其罰金部分之法定刑較有
      利於被告。
    2.按刑法施行法第1條之1之立法理由謂「刑法24年施行後，
      為解決國民所得經濟水準已大幅提昇問題，有關罰金罰鍰
      倍數之調整及銀元與新臺幣之折算標準，訂有罰金罰鍰提
      高標準條例及現行法規所定貨幣單位折算新臺幣條例，除
      罰金以1銀元折算3元新臺幣外，並將72年6月26日以前修
      正之刑法部分條文罰金數額提高為10倍，其後修正者則不
      再提高倍數，亦即刑法分則各罪罰金數額視為前開情形分
      別提高30倍或3倍，考量新修正刑法施行後，不再適用現
      行法規所定貨幣單位折算新臺幣條例，為使罰金數額趨於
      一致，避免衍生新舊法比較適用問題，以緩和實務適用法
      律之衝擊，爰於不變動罰金數額之前提下，規定第2項如
      上」。是本案被告所犯之罪之法定刑罰金提高標準部分 (
      即罰金刑最高部分)，逕依刑法施行法第1條之1第2項規定
      ，不生新舊法比較。
    3.有關共同正犯部分：刑法第28條有關共同正犯之規定，修
      正前正犯定義則為共同「實施」犯罪。依刑法修正立法理
      由，修正前所指「實施」概念，涵蓋「陰謀、預備、著手
      、實行(31年院字2404號解釋參照)，範圍較廣。修正後刑
      法第28條針對正犯意義，重新定義為共同「實行」犯罪。
      依刑法修正立法理由，修正後正犯定義，則僅限於「實行
      」而已，而「實行」則著重於直接從事構成犯罪事實之行
      為，是修正後刑法共同正犯之範圍已有限縮，排除陰謀犯
      、預備犯之共同正犯。修正前後刑法就共同正犯之範圍既
      因此而有變動，自屬犯罪後法律有變更，而修正後刑法之
      規定並非較有利於被告，應適用被告行為時之規定。
    4.有關連續犯部分：刑法第56條連續犯之規定於95年7月1日
      修正施行後業已刪除，此刪除雖非犯罪構成要件之變更，
      但顯已影響行為人刑罰之法律效果，自屬法律有變更，被
      告先後2次使公務員登載不實之犯行，如依修正前刑法為
      連續犯，以一罪論，並得加重其刑至2分之1，如依修正後
      刑法，已無連續犯之規定，應分論併罰，比較新、舊法適
      用結果，應適用被告行為時即修正前刑法論以連續犯，較
      為有利。
    5.有關牽連犯部分：修正後之刑法第55條，業已刪除關於牽
      連犯之規定，依修正前即行為時之規定，應從一重處斷；
      依修正後之刑法既已刪除牽連犯之規定，則犯上述各罪應
      依數罪併罰之規定分論併罰，比較新舊法之規定，以修正
      前之規定較有利於被告，依刑法第2條第1項之規定，應適
      用行為時之法律，即適用修正前刑法第55條牽連犯之規定
      從一重處斷。
    6.經綜合比較新、舊法之結果，以被告行為時之修正前刑法
      較有利於被告，應依刑法第2條第1項前段，適用被告行為
      時之修正前刑法規定論處。
（二）核被告廖繼章所為，係犯刑法第216條、第210條行使偽造
      私文書罪、第214條使公務員登載不實罪。又被告上開偽
      造署押、盜用印文均屬偽造私文書之部分行為，偽造私文
      書之低度行為復為行使之高度行為所吸收，均不另論罪。
      被告與廖德洋就上開犯行，有犯意聯絡及行為分擔，均為
      共同正犯。被告多次行使偽造私文書之犯行，時間緊接，
      方法相同，觸犯構成要件相同之罪名，顯係基於概括犯意
      反覆為之，為連續犯，應依修正前刑法第56條之規定論以
      一罪，並加重其刑。再被告所犯行使偽造私文書罪、使公
      務員登載不實罪間，有方法結果之牽連關係，應依修正前
      刑法第55條之規定從一重之行使偽造私文書罪處斷，公訴
      意旨認應依想像競合犯處斷，尚有誤會。又被告犯罪事實
      一（一）冒用廖繼棠名義而偽造、行使附表編號1所示私
      文書，向戶政機關申請印鑑證明及犯罪事實一（二）偽造
      、行使附表編號5之私文書部分，公訴意旨雖未予載明，
      惟此部分與已起訴之部分，有連續犯之裁判上關係，為起
      訴效力所及，本院自得併予審判，附此敘明。
（三）爰審酌被告並無不良前科，素行尚佳，有臺灣高等法院被
      告前案紀錄表在卷可稽，其犯罪動機係聽從其父親廖德洋
      為保全家產而為，雖其等以偽造及行使私文書之方式為之
      ，損及告訴人之權益，手段屬非法而不當，然念其犯後始
      終於本院審理時坦承犯行，態度尚佳，且有意與告訴人洽
      談和解，但告訴人堅持不願和解，有本院臺中簡易庭調解
      事件報告書在卷可參（本院卷第25頁），復兼衡告訴人所
      受損失等一切情狀，量處如主文所示之刑，並諭知易科罰
      金之折算標準，以資懲儆。又被告之上開犯罪時間係於96
      年4月24日以前，符合中華民國九十六年罪犯減刑條例所
      定得減刑之條件，爰依該條例第2條第1項第3款、第7條規
      定減其刑期二分之一，並就減得之刑諭知易科罰金之折算
      標準。
（四）沒收部分：
      末按刑法第219條所定不問屬於犯人與否沒收之者，以偽
      造之印章、印文或署押為限，盜用者不在其列，最高法院
      48年臺上字第1533號、113號判例意旨可資參照。查本件
      如附表編號1及編號3被告偽造之文件中，其上偽簽「廖繼
      棠」署名，應依刑法第219條規定，不問屬於犯人與否，
      沒收之。另本件被告與廖德洋未經廖繼棠同意或授權，取
      得廖繼棠之印章後，於附表編號1至5所示文書中，盜蓋「
      廖繼棠」之印文，其上之印文因屬盜用之真正印文，依前
      開說明，不予宣告沒收，起訴書認此部分應併予宣告沒收
      ，容有誤會。至偽造如附表編號1至5所示之文書，業經被
      告交付予臺中市北屯區戶政事務所及臺中市中正地政事務
      所而行使之，已非屬被告所有之物，無從依刑法第38條之
      規定諭知沒收，附此敘明。
據上論斷，應依刑事訴訟法第273條之1第1項、第299條第1項前
段，刑法第2條第1項前段、第216條、第210條、第214條、第219
條，修正前刑法第28條、第41條第1項前段、第55條、第56條，
刑法施行法第1條之1第1項、第2項前段，中華民國九十六年罪犯
減刑條例第2條第1項第3款、第7條，廢止前罰金罰鍰提高標準條
例第2條，判決如主文。
本案經檢察官張國強到庭執行職務。
中    華    民    國   100    年    4     月    29    日
                  刑事第十五庭    法  官  柯雅惠
以上正本證明與原本無異。
如不服本判決應於收受判決後10日內向本院提出上訴書狀，並應
敘述具體理由；其未敘述上訴理由者，應於上訴期間屆滿後20日
內向本院補提理由書(均須按他造當事人之人數附繕本)「切勿逕
送上級法院」。
告訴人或被害人對於判決如有不服具備理由請求檢察官上訴者，
其上訴期間之計算係以檢察官收受判決正本之日期為準。
中    華    民    國   100    年    4     月    29    日
                                  書記官  廖健雄
附  表：
┌──┬──────┬──────────┬───────┬──────┐
│編號│時       間 │偽造之文書名稱      │署押種類及數量│備       註 │
│    │            │                    │              │            │
├──┼──────┼──────────┼───────┼──────┤
│1   │94年11月3日 │印鑑登記證明申請書  │「廖繼棠」之署│偵卷第9頁   │
│    │            │                    │名1枚、印文2枚│            │
├──┼──────┼──────────┼───────┼──────┤
│2   │94年11月4日 │土地登記申請書（單一│「廖繼棠」之印│偵卷第10頁至│
│    │            │窗口）              │文4枚         │第12頁      │
├──┼──────┼──────────┼───────┼──────┤
│3   │94年11月4日 │預告登記同意書      │「廖繼棠」之署│偵卷第13頁  │
│    │            │                    │名1枚、印文2枚│            │
├──┼──────┼──────────┼───────┼──────┤
│4   │94年11月4日 │土地登記申請書      │「廖繼棠」之印│偵卷第15頁至│
│    │            │                    │文3枚         │第16頁      │
├──┼──────┼──────────┼───────┼──────┤
│5   │94年11月4日 │抵押權設定契約書    │「廖繼棠」之印│偵卷第18頁至│
│    │            │                    │文8枚         │第19頁      │
├──┴──────┴──────────┴───────┴──────┤
│共計：偽造之署名2枚，盜用之印文19枚                                   │
└───────────────────────────────────┘
附錄論罪科刑法條
中華民國刑法第210條
（偽造變造私文書罪）
偽造、變造私文書，足以生損害於公眾或他人者，處5年以下有
期徒刑。
中華民國刑法第214條
（使公務員登載不實罪）
明知為不實之事項，而使公務員登載於職務上所掌之公文書，足
以生損害於公眾或他人者，處3年以下有期徒刑、拘役或5百元以
下罰金。
中華民國刑法第216條
（行使偽造變造或登載不實之文書罪）
行使第210條至第215條之文書者，依偽造、變造文書或登載不實
事項或使登載不實事項之規定處斷。